【裁判字號】    97,訴,1366
【裁判日期】    980213
【裁判案由】    清償借款
【裁判全文】
臺灣士林地方法院民事判決              97年度訴字第1366號
原      告  甲○○
被      告  乙○○
上列當事人間清償借款事件，本院於民國98年1 月14日言詞辯論
終結，判決如下：
    主      文
被告應給付原告新臺幣壹佰零柒萬捌仟貳佰零捌元，及自民國九
十七年十月一日起至清償日止，按月給付新臺幣肆仟貳佰壹拾貳
元之利息。
訴訟費用新臺幣壹萬壹仟陸佰玖拾貳元由被告負擔。
本判決於原告以新臺幣參拾陸萬元供擔保後，得假執行；但被告
如以新臺幣壹佰零柒萬捌仟貳佰零捌元為原告預供擔保，得免為
假執行。
    事實及理由
一、原告主張：
（一）被告於民國88年9 月29日簽立借款書（下稱原借款書），
      向伊父親周群借款新臺幣（下同）146萬元，約定3年內清
      償完畢，並按月給付利息7,500 元。而由周群交付現金76
      萬元及台中第六信用社北屯分社面額皆為35萬元，票號分
      別為HBCO155957號及HBCO155958號、票載發票日各為88年
      10月10日及同年月15日之支票2 張予被告。然因票號HBCO
      155958號面額35萬元之支票並未兌現，故被告實際借款金
      額為111 萬元（下稱系爭借款）。
（二）系爭借款清償期屆至後，被告仍無力清償，遂於91年11月
      15日重新簽立借款書（下稱新借款書），與周群約定於3
      年內清償，並合意將利息降為每月5,000 元。惟被告僅於
      94年11月間還款55萬元，其餘部分均未清償。嗣周群於95
      年4 月間過世，其遺產經繼承人分割後，系爭借款債權由
      伊單獨繼承之。經伊催告，被告仍不清償。
（三）查系爭借款金額為111 萬元，自88年9 月至94年11月間之
      利息為37萬5,000 元，被告還款55萬元優先抵充利息後，
      本金部分僅獲清償17萬5,000 元，是本金尚餘93萬5,000
      元；則以剩餘本金比例計算，自94年12月起之利息為每月
      4,212 元，至97年9 月止之利息累計為14萬3,208 元，以
      上本息合計107 萬8,208 元。本件起訴後，兩造雖曾進行
      協商，惟無法達成共識，終未能成立和解。爰依消費借貸
      及繼承之法律關係，訴請被告清償上開本息，及自97年10
      月1 日起至清償日止，按月給付4,212 元之利息。
（四）並聲明：除假執行擔保金額外，如主文所示。
二、被告則以：
（一）伊與周群就系爭借款實際上並無利息之約定，借款書上每
      月利息之記載，僅係周群為向家人交代而形式上書立，並
      無收取利息之真意，伊清償55萬元之後，另有清償現金5
      萬元，僅餘51萬元尚未償還。再者，於兩造協商過程中，
      原告曾於97年12月25日傳真債務清償協議書予被告，表示
      願以77萬元和解，並拋棄其餘本金債權與利息之權利，不
      再為任何請求。雖嗣後因條件過苛而未達成和解，然原告
      上開「於77萬元部分外不再請求償還」之意思表示，應為
      免除伊逾77萬元部分債務之意思表示，是以伊僅須返還原
      告77萬元即可等語，資為抗辯。
（二）並聲明：
   1、原告之訴駁回。
   2、如受不利益判決，願供擔保請准免為假執行。
三、經核：
（一）被告曾於88年9 月29日書立原借款書，約定向周群借款14
      6 萬元，3 年內清償，並記載「每月按銀行定存利率支付
      利息柒仟伍佰元正」之文字內容，而實際交付借款金額為
      111 萬元。嗣3 年清償期將屆至時，被告復於91年11月15
      日重新書立新借款書，與周群約定於3 年內清償（期限應
      至94年11月15日），另記載「每月按銀行定存利率支付利
      息伍仟元正自88年9 月開始計算」之文字內容。其後，被
      告曾於94年11月間清償55萬元。
（二）周群已於95年4 月6 日死亡，其遺產經繼承人分割後，系
      爭借款債權由原告單獨繼承。
（三）原告曾於97年12月間傳真債務清償協議書< 文稿> 予被告
      ，協議條件第1 點記載雙方同意就系爭借款事宜，以77萬
      元達成和解，第7 點則記載原告同意於被告履行協議書之
      相關義務後，拋棄其餘本金與利息債權之請求等內容。
      以上各項，有原告提出之原借款書、新借款書、周群除戶
      戶籍謄本、周群遺產及相關事項處理備忘錄及被告提出之
      債務清償協議書〈文稿〉等影本附卷可參，並為兩造所不
      爭執，均堪信為真正。
四、本件應審酌之爭點在於：（一）周群與被告就系爭借款是否
    有按月給付利息之約定？（二）被告除94年11月間清償55萬
    元外，是否另有清償現金5 萬元？（三）被告逾77萬元部分
    之債務，是否已經原告免除而消滅？
    茲論述如下：
（一）系爭借款應有按月給付利息5,000 元之約定：
      原告主張系爭借款原約定按月給付利息7,500 元，其後合
      意調降為每月5,000 元等情，並以原借款書、新借款書之
      記載內容為憑。被告不爭執原借款書及新借款書均為其所
      書立無訛，惟抗辯：借款書上之利息僅係形式上記載，並
      無收取利息之真意云云，然為原告所否認。按表意人無欲
      為其意思表示所拘束之意，而為意思表示者，其意思表示
      ，不因之無效。但其情形為相對人所明知者，不在此限。
      又表意人與相對人通謀而為虛偽意思表示者，其意思表示
      無效。但不得以其無效對抗善意第三人。虛偽意思表示，
      隱藏他項法律行為者，適用關於該項法律行為之規定。民
      法第86條、第87條固分別定有明文。惟按當事人主張有利
      於己之事實者，就其事實有舉證之責任，民事訴訟法第2
      77條第1 項前段規定甚明。是主張真意保留或單獨虛偽意
      思表示為相對人所明知，或者雙方通謀虛偽意思表示者，
      即應就此利己之事實，負舉證責任。經查，被告所書立之
      原借款書及新借款書，均有如上所述明確記載按月支付利
      息之文字內容（參見三之(一)）。而原借款書所載每月7,50
      0 元之利息，利率相當於年息百分之6 （7,500 ×12÷1,
      460,000 ×100=6 ，小數點以下四捨五入）；新借款書則
      載明實際借款金額111 萬元，所定每月5,000 元之利息，
      則相當於年息百分5 （5,000 ×12÷1,110,000 ×100=5
      ，小數點以下四捨五入）。以新借款書並記載利息自88年
      9 月開始計算之內容，乃變更調降原利率之約定，且其借
      款款金額及變更利息金額處，均加蓋被告之印文，亦可見
      其對於利息變更之慎重，衡諸常情，倘雙方僅係形式上為
      利息之記載，並無收取利息之真實合意，當無審慎為之，
      且詳細載明調降利息金額及起算日之必要。況且，被告就
      其此部分抗辯，並未提出任何具體之積極證據以實其說，
      其此部分抗辯，自無從憑採。依上述新借款書之記載，原
      告主張系爭借款約定利息每月5,000 元乙節，應堪信為真
      正。
（二）除94年11月間清償55萬元部分外，被告未能舉證另有清償
      5萬元之事實：
      按請求履行債務之訴，原告就其所主張債權發生原因之事
      實，固有舉證之責任，若被告自認此項事實而主張該債權
      已因清償而消滅，則清償之事實，應由被告負舉證之責任
      （最高法院28年上字第1920號判例要旨參考）。本件被告
      不爭執系爭借款之事實，則就其清償之抗辯，自負有舉證
      之責。而除兩造不爭執94年11月間清償55萬元部分外，被
      告抗辯其另有清償現金5 萬元乙節，並未提出任何證據以
      明，其此部分清償之抗辯，亦無足取。
（三）原告並未免除被告逾77萬元部分之借款債務：
      被告復抗辯原告已為免除伊逾77萬元部分債務之意思表示
      云云，並以原告97年12月間傳真之債務清償協議書〈文稿
      〉為據，然原告否認有免除被告債務之意思，並主張債務
      清償協議書〈文稿〉僅係協商和解之文稿，事實尚未成立
      和解等語。按債務免除係債權人向債務人免除其債務之單
      獨行為，於其免除之意思表示達到債務人時，即生免除效
      力，固無待於債務人之承諾或另與債務人為免除之協議（
      契約），然必以債權人有向債務人免除債務之意思表示為
      依歸（最高法院81年度台上字第2871號判決要旨參考）。
      而所謂和解者，則係當事人約定，互相讓步，以終止爭執
      或防止爭執發生之契約。此觀諸民法第736 條規定即明。
      考以債務清償協議書〈文稿〉之內容，係兩造就系爭借款
      暨本訴訟事件、相關之假扣押事件、提存事件等事宜，約
      定互相讓步，互負權利義務以解決紛爭之約定，兩造既未
      能磋商合意成立和解契約，其磋商內容即不具任何法律效
      力，尤不得擷取部分條款內容而為片面之解釋。被告執以
      協商和解文稿之單一文句，抗辯原告有為免除其部分債務
      之意思表示，顯屬無據，殊不足採。
五、按稱消費借貸者，謂當事人一方移轉金錢或其他代替物之所
    有權於他方，而約定他方以種類、品質、數量相同之物返還
    之契約。借用人應於約定期限內，返還與借用物種類、品質
    、數量相同之物。又利息或其他報償，應於契約所定期限支
    付之。民法第474 條第1 項、第478 條前段、第477 條前段
    分別定有明文。再按繼承人自繼承開始時，除本法另有規定
    外，承受被繼承人財產上之一切權利、義務。民法第1148條
    第1 項亦規定甚明。承上所述，被告前於88年9 月間向周群
    借款111 萬元，約定月息5,000 元，被告於94年11月屆期僅
    清償55萬元。而計算至94年11月清償期限為止之利息為37萬
    5,000 元（88年9 月至94年11月共75個月，5,000 ×75=375
    ,000），本金、利息合計則為148 萬5,000 元（1,110,000+
    375,000=1,485,000） 。被告上開清償之55萬元，依民法第
    323 條規定，應先抵充利息（無費用），次充原本，則抵充
    上開利息、部分本金後，被告尚積欠本金93萬5,000 元（1,
    110,000- [550,000-375,000]=935,000）。按此本金餘額比
    例計算，自94年12月起之利息應為每月4,212 元（935,000/
    1,110,000 ×5,000=4,212 ，小數點以下四捨五入），計算
    至97年9 月份止（即起訴前1 月），共為14萬3,208 元（4,
    212 ×34 =143,208） ，以上本金、利息總計107 萬8,208
    元（935,000+143,208=1,078,208） 。從而，原告本於消費
    借貸、繼承之法律關係，請求被告給付107 萬8,208 元，及
    自97年10月1 日起至清償日止，按月給付4,212 元之利息，
    為有理由，應予准許。
六、本件並依職權確定訴訟費用額為2 萬2,582 元（即第一審裁
    判費），應由被告負擔。
七、兩造分別陳明願供擔保，請求宣告假執行或免為假執行，經
    核，均無不合，爰分別酌定相當之擔保金額各予准許。
八、本件事證已臻明確，兩造其餘主張、陳述及所提之證據，經
    審酌均與本院前揭判斷不生影響，爰不一一詳予論述，附此
    敘明。
九、據上論結，本件原告之訴為有理由，依民事訴訟法第78條、
    第390 條第2 項、第392 條第2 項，判決如主文。
中    華    民    國    98    年    2     月    13    日
                  民事第三庭  法  官  施月燿
以上正本證明與原本無異。
如對本判決上訴，應於判決送達後20日內向本院提出上訴狀。
中    華    民    國    98    年    2     月    17    日
                              書記官  于耀文


司法院資訊處製作；財團法人民間司法改革基金會備份。
